最高法院刑事判決　　　　　　一○○年度台上字第六四四六號
上　訴　人　台灣高等法院檢察署檢察官
上　訴　人
即　被　告　陳瑞金
　　　　　　陳雪英
共　　　同
選任辯護人　歐宇倫律師
　　　　　　林煜翔律師
　　　　　　林蓓珍律師
上　訴　人　
即　被　告　劉淑櫻
選任辯護人　張世柱律師
　　　　　　黃偉雄律師
上列上訴人等因被告等偽造文書等罪案件，不服台灣高等法院中
華民國九十八年十一月二十四日第二審判決（九十八年度上訴字
第二三二五號，起訴案號：台灣台北地方法院檢察署九十六年度
偵字第八○七六、八○七九號），提起上訴，本院判決如下：
    主  文
原判決關於劉淑櫻部分撤銷，發回台灣高等法院。
其他上訴駁回。
    理  由
一、撤銷（即劉淑櫻）部分：
本件原判決認定上訴人即被告劉淑櫻有其事實欄三所載之犯行，
因而撤銷第一審關於諭知劉淑櫻無罪部分之判決，改判論處劉淑
櫻共同行使偽造私文書，足以生損害於他人（量處有期徒刑一年
，減為有期徒刑六月）罪刑，固非無見。
惟查：犯罪事實應依證據認定之，無證據不得認定犯罪事實，刑
事訴訟法第一百五十四條第二項定有明文。所謂認定犯罪事實之
證據，係指足以證明被告確有犯罪行為之積極證據而言，該項證
據必須適合於被告犯罪事實之認定，始得採為斷罪之資料。如未
能發現相當證據，或證據不足以證明時，自不能以推測或擬制之
方法，以為裁判之基礎。又認定犯罪事實所憑之證據，雖不以直
接證據為限，間接證據亦包括在內，然而無論直接或間接證據，
其為訴訟上之證明，須於通常一般之人均不致有所懷疑，而得確
信其為真實之程度者，始得據為有罪之認定。本件關於劉淑櫻行
使偽造上暘投資顧問股份有限公司（下稱上暘公司）分別於民國
九十四年六月三日與台灣金聯資產管理股份有限公司（下稱台灣
金聯公司）、力興資產管理股份有限公司（下稱力興公司）簽訂
之債權讓與契約書（下稱本件債權讓與契約書）部分，原判決理
由雖說明：「證人許登翔於原審（第一審）審理時證稱：九十四
年十二月應該要兌現一些支票，但劉淑櫻跟我們說沒辦法兌現，
要我們先不要提示兌現，後來我們覺得有些問題，問劉淑櫻與陳
泓嘉。九十五年三、四月間陳瑞金、陳雪英在（日盛金融控股股
份有限）公司（下稱日盛公司）附近與我們討論解決方案時，當
時劉淑櫻說不要再問她了，要問陳瑞金等語……且劉淑櫻於九十
五年一月二十六日曾傳簡訊予告訴人等（指許登翔、陳泓嘉、鐘
敬添、王博仁、潘施均、高君逸、何正新、林芳夙等人，下稱許
登翔等人或告訴人等）：『關於明日的匯款，儘量在中午以前處
理完畢。造成各位的困擾與不便，實在覺得很抱歉。請相信我們
是真的盡力在處理這件事情，當然依約行事也是我們應盡的責任
，這中間發生的波折，也是我們該去克服的，只是真的很多事情
，是我們始料未及的』……顯見被告劉淑櫻於九十四年十二月時
，已知悉上暘公司開予告訴人等之支票，屆期將不能兌現，且於
九十五年一月二十六日傳（簡）訊予告訴人等致歉，是被告劉淑
櫻於九十四年十二月間支票未能兌現時即已知悉，上開（本件）
債權讓與契約於九十四年六月間根本未成立，惟伊仍於九十五年
過年後之三、四月間，陪同被告陳瑞金出示偽造之（本件）債權
讓與契約（書）予告訴人（等），並要告訴人（等）有問題直接
問陳瑞金，顯見被告劉淑櫻就被告陳瑞金偽造上開（本件）債權
讓與契約之行為亦有犯意聯絡、行為分擔，所辯傳簡訊時伊之認
知係買賣仍繼續在進行，顯係圖卸之詞，自難採信」（見原判決
第十四頁第二十一行至第十五頁第十行）。然依其論述，並未依
據積極證據，直接證明劉淑櫻於九十四年十二月間，已知悉本件
債權讓與契約在九十四年六月間並未成立，或藉由其他間接證據
，本於推理之作用足以證明劉淑櫻於九十四年十二月間確知悉本
件債權讓與契約未能成立，已達於通常一般之人均不致有所懷疑
，而得確信其為真實之程度，即以劉淑櫻於九十五年一月二十六
日就上暘公司所簽發之支票未能兌現乙事，傳簡訊予告訴人等致
歉，及曾於九十五年三、四月間陪同陳瑞金出示偽造之本件債權
讓與契約書予告訴人等，推測劉淑櫻就陳瑞金偽造本件債權讓與
契約書之行為，有犯意聯絡及行為分擔云云。其所為推論，自與
刑事訴訟法第一百五十四條第二項之規定有違。究竟卷內尚有無
其他證據足資佐證劉淑櫻確有與陳瑞金共同偽造本件債權讓與契
約書之犯行？原審未進一步根究明白，並於理由內為必要說明，
遽行判決，尚嫌速斷。檢察官及劉淑櫻上訴意旨指摘原判決此部
分不當，非無理由。又第三審法院應以第二審判決所確認之事實
為判決基礎，前揭違背法令情形，影響於事實之確定，本院無可
據以為裁判，應將原判決關於劉淑櫻部分撤銷，發回原審法院更
為審判。原判決說明劉淑櫻不另為無罪諭知部分，基於審判不可
分原則，併予發回。
二、駁回（即陳瑞金、陳雪英）部分：
甲、陳瑞金行使偽造私文書及陳雪英部分：
按刑事訴訟法第三百七十七條規定，上訴於第三審法院，非以判
決違背法令為理由，不得為之。是提起第三審上訴，應以原判決
違背法令為理由，係屬法定要件。如果上訴理由書狀並未依據卷
內訴訟資料，具體指摘原判決不適用何種法則或如何適用不當，
或所指摘原判決違法情事，顯與法律規定得為第三審上訴理由之
違法情形，不相適合時，均應認其上訴為違背法律上之程式，予
以駁回。本件檢察官關於此部分上訴意旨略稱：(一)、偽造私文書
行為固係低度行為，應為高度之行使偽造私文書行為所吸收，惟
偽造私文書與行使偽造私文書，係分屬二個不同之行為。原判決
事實欄僅記載，上訴人即被告陳雪英與陳瑞金有共同行使偽造私
文書之犯意及行為，但對陳雪英是否就陳瑞金之偽造私文書犯行
，亦有犯意聯絡及行為分擔，則未予明確認定，已有未當，且依
起訴書犯罪事實所載，檢察官係就陳雪英與陳瑞金共同盜刻台灣
金聯公司及力興公司印章之犯行提起公訴，則陳雪英有無與陳瑞
金共同盜刻前開印章之行為，原判決自應予明白認定，然原判決
事實欄卻未認定陳雪英有與陳瑞金共同盜刻前揭印章，並據以偽
造本件債權讓與契約書之犯行，亦有已受請求之事項未予判決之
違法。(二)、原判決以陳雪英就上暘公司與台灣金聯公司、力興公
司間之債權讓與交易，並非全然不知，且依告訴人許登翔、潘施
均、林芳夙、陳泓嘉之證詞，陳瑞金於九十五年三、四月間攜帶
本件債權讓與契約書至日盛公司附近之某餐廳，與許登翔等人協
商返還投資款事宜而出示該契約書時，陳雪英亦在場，陳雪英又
為上暘公司之負責人，並掌管該公司之財務，陳瑞金前於九十四
年六月二十四日偕同上暘公司職員，欲領回該公司為與台灣金聯
公司、力興公司簽訂債權讓與契約所交付之斡旋支票時，復須由
上暘公司財務人員在收據上蓋用該公司之印章始可，陳雪英與陳
瑞金並於同年十一月間為黑道擄走，迨至同年十二月十九日始獲
釋放等理由，據謂陳雪英當知上暘公司原擬與台灣金聯公司、力
興公司簽訂之債權讓與契約並未成立，則陳瑞金於九十五年三、
四月間焉有本件債權讓與契約書可供出示予許登翔等人，足見陳
雪英有參與陳瑞金偽造本件債權讓與契約書之犯行。但依前開證
據，僅能證明陳雪英知悉陳瑞金出示予許登翔等人之本件債權讓
與契約書係屬偽造，仍與陳瑞金共同行使之而已，是原判決就陳
雪英如何之與陳瑞金有共同偽造本件債權讓與契約書之犯意聯絡
及行為分擔，則未敘明所憑之依據，亦嫌理由不備（檢察官其餘
上訴意旨係對不得上訴第三審之陳雪英被訴詐欺取財不另為無罪
諭知部分為指摘）。上訴人即被告陳瑞金、陳雪英上訴意旨略稱
：(一)、依卷內資料，本件債權讓與契約書上僅有台灣金聯公司之
印文，而無力興公司之印文，亦即陳瑞金並未偽造力興公司之印
章及印文，但原判決事實卻認定本件陳瑞金、陳雪英除偽造台灣
金聯公司之印章及印文外，並偽造力興公司之印章及印文，主文
欄復在陳瑞金、陳雪英科刑項下，諭知如其附表所示之印章、印
文，亦即包括偽造之力興公司印章及印文，均沒收，自有證據上
理由矛盾之違誤。(二)、原判決認定本件陳雪英有參與行使偽造私
文書之犯行，係以陳雪英、陳瑞金於九十五年三、四月間共同與
許登翔等人協商解決債務，而由陳瑞金出示本件債權讓與契約書
時，並未據實告知許登翔等人上暘公司原擬與台灣金聯公司、力
興公司簽訂之債權轉讓契約根本未成立，為其主要論據，亦即以
陳雪英未告知本件債權讓與契約書係偽造之不作為，認屬於行使
偽造私文書犯行之行為分擔，但不作為犯之成立，依刑法第十五
條規定，需有法律上防免義務之存在為前提，然原判決並未敘明
本件陳雪英之防免義務為何；另原判決對陳瑞金、陳雪英間就所
犯行使偽造私文書犯行如何之有犯意聯絡及行為分擔，並無隻字
片語之敘述，即僅憑陳雪英與陳瑞金同時現身與許登翔等人開會
協商解決債務事宜，遽認其等共犯行使偽造私文書罪。亦嫌理由
不備。(三)、告訴人許登翔、王博仁、陳泓嘉於第一審中均未敘及
其等在與陳雪英協商解決債務事宜時，陳雪英有行使本件債權讓
與契約書情事，證人詹永崎亦證稱陳瑞金無須告知陳雪英，即可
任意使用上暘公司之印鑑章，陳雪英自無從過問陳瑞金使用前開
印鑑章之目的，更難以推斷本件債權讓與契約書之真偽，原判決
對此有利於陳雪英之證據不予採納，復未說明理由，顯屬理由欠
備云云。
惟查：原判決綜合全案卷證資料，本於事實審法院推理之作用，
認定陳瑞金、陳雪英有其事實欄三所載之犯行，因而撤銷第一審
關於陳瑞金此部分及陳雪英部分之判決，改判論處陳瑞金、陳雪
英共同行使偽造私文書，足以生損害於他人（量處陳瑞金有期徒
刑一年六月，減為有期徒刑九月，另犯連續詐欺取財罪部分，詳
如後述；量處陳雪英有期徒刑一年四月，減為有期徒刑八月，另
被訴詐欺取財不另為無罪諭知部分，詳如後述）罪刑，已依卷證
資料說明其所憑之證據及認定之理由。對於證人詹永崎所證陳瑞
金無須告知陳雪英，即可任意使用上暘公司之印鑑章云云，如何
之不足資為有利於陳雪英之認定，亦已詳加說明。檢察官此部分
及陳瑞金、陳雪英上訴意旨對於原判決前揭之論斷，究有何違背
經驗法則或論理法則等違法情形，並未依據卷內資料為具體之指
摘，陳瑞金及陳雪英上訴意旨(三)關於此部分，仍執前開陳詞，據
以指摘原判決有理由欠備之違背法令，係對於原判決已說明事項
，持憑己見，再漫為爭執，自非適法之第三審上訴理由。且查：
(一)、原判決事實，已記載陳瑞金因上暘公司原簽發予許登翔等人
供擔保投資獲利之支票，屆期無法依約兌付票款，為隱瞞此事，
明知上暘公司並未與台灣金聯公司、力興公司訂定債權讓與契約
，竟與亦知悉上暘公司未簽訂該債權讓與契約之陳雪英，共同基
於行使偽造私文書之犯意聯絡，利用台灣金聯公司及力興公司於
債權讓與議約階段所提供之該二公司九十四年六月三日債權讓與
契約草稿，由陳瑞金於不詳時、地，偽刻台灣金聯公司、力興公
司及該二公司負責人「王榮周」之印章後，即併持上暘公司及該
公司負責人「陳雪英」之印章，蓋用在前開債權讓與契約草稿上
，據以偽造本件債權讓與契約書，嗣陳瑞金、陳雪英於九十五年
三、四月間某日，在日盛公司附近某餐廳與許登翔等人就上暘公
司所簽發支票未能兌現事宜協商時，陳瑞金即出示偽造之本件債
權讓與契約書予許登翔等人，佯稱前開債權讓與契約確已成立，
以安撫許登翔等人，足生損害於台灣金聯公司、力興公司、王榮
周及許登翔等人等情，雖其關於陳瑞金、陳雪英有無併基於偽造
私文書犯意聯絡之記載，稍嫌簡略，但依其理由之說明，對此已
詳為敘述。則綜合原判決事實之前揭記載及理由之論述，已足資
認定本件陳瑞金、陳雪英亦均併基於偽造私文書之犯意聯絡；又
本件事實既併認陳雪英與陳瑞金係基於偽造私文書之犯意聯絡，
而推由陳瑞金偽刻台灣金聯公司、力興公司及該二公司負責人之
印章，理由內亦已敘明其等係利用不知情之人偽刻台灣金聯公司
、力興公司及該二公司負責人「王榮周」之印章，據以偽造本件
債權讓與契約書，即無就檢察官所起訴之此部分事實未予判決之
違誤。檢察官上訴意旨(一)所指，不無誤會。(二)、事實之認定與證
據之取捨，乃事實審法院之職權，苟其事實之認定及證據之取捨
，並不違背經驗法則與論理法則，即不容任意指為違法而執為上
訴第三審之理由。原判決以陳瑞金已供稱陳雪英係上暘公司之負
責人，對該公司之財務狀況較為清楚，亦會察看該公司之財務報
表，關於該公司之資金是否充足或要進行何案件，其均會事先徵
詢陳雪英之意見，再由其接洽、進行，陳雪英亦供陳上暘公司確
實欲購買十筆債權，則陳雪英就前開上暘公司與台灣金聯公司、
力興公司間之債權讓與交易，當非全然不知，證人許登翔又證陳
因陳雪英、陳瑞金說要與其等和解，雙方才約在日盛公司附近之
某餐廳討論解決方案，證人潘施均並證稱本件事發後，係由陳雪
英以上暘公司負責人之身分出面，與其等約在日盛公司附近某餐
廳討論上暘公司如何返還欠款之事宜，當時尚有陳瑞金及其他投
資人等在場，陳雪英當場僅稱因上暘公司違約之關係，頭款遭台
灣金聯公司沒收，並未表示其不知情，證人林芳夙且陳稱其於匯
出投資款予上暘公司後，不知上暘公司與台灣金聯公司、力興公
司有無簽訂債權讓與契約，但於上暘公司所簽發供保證獲利之支
票無法兌現後，曾與陳瑞金、陳雪英碰面，渠等有向其解釋支票
無法兌現之原因，陳泓嘉復陳證其向上暘公司投資之案件，上暘
公司未依約於九十四年十二月結案，致無法將獲利匯予各投資人
，所簽發之保證獲利支票至九十五年三、四月間，又無法兌現，
故雙方約在日盛公司附近之某餐廳見面，陳瑞金於餐廳見面時，
即攜帶本件債權讓與契約書供在場之人查閱，表示該債權讓與案
件仍在進行中，請大家不要害怕，當時陳雪英等人亦均在場，依
上所述，陳瑞金於上暘公司簽發予許登翔等人之保證獲利支票未
能兌現後之九十五年三、四月間，攜帶本件債權讓與契約書至某
餐廳，出示予許登翔等人，藉以協商還款事宜時，陳瑞金、陳雪
英既均在場，則陳雪英諉稱其於本件審理中始見到本件債權讓與
契約書云云，即非實在，且縱認前開債權讓與案件係由陳瑞金處
理，惟陳雪英既係上暘公司之負責人，對該公司有上開債權讓與
案件，當非不知，其又掌管公司之財務，依卷內台灣金聯公司函
檢附之上暘公司收據所示，陳瑞金於九十四年六月二十四日偕同
上暘公司職員取回前開債權讓與案件之斡旋支票時，復需由財務
、會計人員蓋用上暘公司之印章始可，陳雪英應知前開債權讓與
契約並未成立，卻於九十五年三、四月間偕同陳瑞金與許登翔等
人協商償債事宜時，任令陳瑞金出示偽造之本件債權讓與契約書
予許登翔等人，又未據實告以前開債權讓與契約已確定不成立之
情，說明陳雪英確參與陳瑞金偽造及行使本件債權讓與契約書之
犯行，並與陳瑞金就此部分犯行如何之有犯意聯絡及行為分擔。
所為論斷，核與經驗法則及論理法則尚無違背，亦非認陳雪英就
此部分犯行係屬不作為犯。並無檢察官上訴意旨(二)及陳雪英、陳
瑞金上訴意旨(二)所指之違法。(三)、原判決以依卷內資料，陳瑞金
於第一審中已坦陳有偽刻台灣金聯公司、力興公司之公司章及負
責人印章，並據以偽造本件債權讓與契約書等語，核與證人范方
元證述情節相符，復有台灣金聯公司、力興公司函及本件債權讓
與契約書影本二份（見他字第七四一六號偵查卷第一三○頁至第
一四四頁）可證，據謂陳瑞金、陳雪英有共同基於（偽造及）行
使偽造私文書之犯意聯絡，推由陳瑞金偽刻台灣金聯公司、力興
公司及該二公司負責人「王榮周」之印章，持以偽造本件債權讓
與契約書等犯行，主文欄復在陳瑞金、陳雪英科刑項下，諭知如
其附表所示之印章、印文，亦即包括偽造之台灣金聯公司、力興
公司及該二公司負責人「王榮周」之印章暨在本件債權讓與契約
書上之偽造前開二公司及負責人印文，均沒收，於法即無不合。
陳雪英、陳瑞金上訴意旨(一)所指，顯非依據卷內資料執為指摘，
自非適法之第三審上訴理由。至於陳雪英、陳瑞金之其餘上訴意
旨所執各詞，係就與犯罪構成要件無涉之枝節漫為單純之事實爭
辯，依首開說明，亦難認係適法之第三審上訴理由。檢察官關於
陳雪英、陳瑞金行使偽造私文書及陳雪英、陳瑞金關於行使偽造
私文書部分之上訴違背法律上之程式，均應予駁回。
乙、陳瑞金詐欺取財部分：
按刑事訴訟法第三百七十六條所列各罪之案件，經第二審判決者
，不得上訴於第三審法院，法有明文。本件陳瑞金涉犯詐欺取財
部分，原審係依刑法第三百三十九條第一項論處罪刑，核屬刑事
訴訟法第三百七十六條第四款之案件。依首開說明，既經第二審
判決，自不得上訴於第三審法院，陳瑞金竟復提起上訴，顯為法
所不許，此部分亦應予駁回。
據上論結，應依刑事訴訟法第三百九十五條前段、第三百九十七
條、第四百零一條，判決如主文。
中    華    民    國  一○○  年   十一   月  二十三  日
                      最高法院刑事第二庭
                          審判長法官  謝  俊  雄  
                                法官  魏  新  和  
                                法官  徐  文  亮  
                                法官  吳  信  銘  
                                法官  葉  麗  霞  
本件正本證明與原本無異
                                      書  記  官  
中    華    民    國  一○○  年   十一   月  二十九  日
                                                     M